【裁判字號】    89,保險簡上,3
【裁判日期】    890714
【裁判案由】    侵權行為損害賠償
【裁判全文】
臺灣高雄地方法院民事判決  八十九年保險簡上字第三號
    上  訴  人    乙○○
    被上訴人      高雄市餐飲業職業工會
    兼法定代理人  甲○○
右當事人間侵權行為損害賠償事件，上訴人對於民國八十九年三月二日本院高雄簡易
庭八十八年度雄簡字第六八號第一審判決提起上訴，本院判決如左：
    主  文
上訴駁回。
第二審訴訟費用由上訴人負擔。
    事  實
甲、上訴人方面：
  一、聲明：(一)原判決不利於上訴人部分廢棄。(二)被上訴人應連帶給付上訴人新台幣
      （下同）十一萬三千九百九十三元，及自民國八十八年九月二十八日起至清償
      日止，按年息百分之五計算之利息。(三)第一、二審訴訟費用由被上訴人連帶負
      擔。
  二、陳述：除與原審判決書所載者相同茲予引用外，補稱：
    (一)上訴人自八十四年四月起因經濟困難，無力繳納勞、健保費用，心想因為很少
      看醫生，未繳納保費沒有關係。迄於八十八年二月五日或二月六日，前去醫院
      作抹片檢查，發現子宮有問題，醫院護士告訴我如加入健保，後面數萬元費用
      會由健保支付，又如再加入勞保，在四十五歲前切除子宮，可請領殘廢給付，
      且切除子宮手術亦可檢驗子宮是否罹患惡性腫瘤等語，上訴人心想因作生意欠
      他人不少錢，若能領殘廢給付，即能將所領勞保殘廢給付拿去清償做生意之欠
      款，因此就連忙籌錢，同年月九日前去被上訴人高雄市餐飲業職業工會（下稱
      被上訴人工會）繳清積欠之會費及勞、健保費用，其繳費項目為重新申請入會
      費一千元，八十四年四月至八十八年三月常年會費七千二百元、八十四年四月
      至八十八年三月之健保費二萬二千七百六十一元，八十四年四月至十一月之勞
      保費五千六百七十三元及八十八年二月至三月之勞保費一千五百二十四元，原
      審僅判決被上訴人工會返還入會保證金一千元，八十八年二至三月份常年會費
      計三百元、勞保費一千五百二十四元、健保費九百八十元，合計三千八百零四
      元之部分，被上訴人工會已給付，除健保費用二萬二千七百六十一元外，被上
      訴人尚應再連帶給付上訴人十一萬三千九百九十三元（000000-0000=113993）
      及遲延利息。
    (二)八十八年二月九日當天前去繳納積欠之會費及勞、健保費用時，被上訴人並未
      告知須再入會並經董監事會議審查通過，即事先收取費用，事後再以內部規定
      延誤上訴人申請加入勞保之權利，自屬執行職務不當，侵害上訴人之權利至明
      ，且上訴人在期間內雖未繳納會費，但既未退會，應仍為會員，現確實已補繳
      各項費用，被上訴人何須再審查上訴人會員資格，原審僅判決被上訴人工會返
      還入會保證金一千元，八十八年二至三月份常年會費三百元、勞保費一千五百
      二十四元、健保費九百八十元，合計三千八百零四元，於法未合。
    (三)被上訴人甲○○依法執行職務，並未違反工會法規定。
  三、證據：援用原審提出之立證方法。
乙、被上訴人方面：
  一、聲明：駁回上訴，第二審訴訟費用由上訴人負擔。
  二、陳述：除與原審判決書所載者相同茲予引用外，補稱：
    (一)上訴人自八十四年四月起即未繳納會費及勞、健保費，而由被上訴人工會代墊
      ，經被上訴人工會多次催繳，上訴人均置之不理，迄至同年十一月十六日，被
      上訴人工會不得已遂予以除名、退保。
    (二)八十四年四月至八十八年三月之健保費用二萬二千七百六十一元，八十四年四
      月至十一月之勞保費五千六百七十三元，已依法繳納予健、健保局，無法返還
      。
  三、證據：援用原審之立證方法，並提出勞工退保申報表一件為證，以及聲請訊問
      證人朱文娟。
    理    由
一、上訴人起訴主張：其原係被上訴人工會之會員，自八十四年四月起，因經濟困難
    ，無法繳納會費及勞、健保費，因很少看醫生，心想沒有關係，迄於八十八年二
    月五日或二月六日，前去醫院作檢查，醫院護士告知如加入健保，後面數萬元費
    用會健保會支付，且加入勞保，在四十五歲前切除子宮，可請領殘廢給付，加入
    勞保後手術切除子宮，亦可檢驗是否罹患子宮惡性腫瘤，其能將所領勞保殘廢給
    付拿去清償做生意之欠款，因此就籌錢，於同年月九日前去被上訴人工會繳清積
    欠之會費及勞、健保費用，其繳費項目為重新申請入會費一千元，八十四年四月
    至八十八年一月常年會費六千九百元、八十八年二至三月常年會費三百元、八十
    四年四月至八十八年一月健保費二萬二千七百六十一元，八十四年四月至十一月
    之勞保費五千六百七十三元、八十八年二月至三月之勞保費一千五百二十四元，
    惟被上訴人工會竟未依勞工保險條例第十一條規定，於當日向勞保局申請加保，
    致於翌日住院，同年月十一日進行子宮切除手術之上訴人無法請領十萬二千四百
    元之勞保殘廢給付（19200×160=102400）；又被上訴人工會於八十八年五月十
    日使上訴人退會，造成上訴人極大之損失，其損失為十一萬七千七百九十七元，
    是被上訴人工會應依勞工保險條例第七十二條第一項規定，賠償上訴人之損失，
    而被上訴人甲○○為工會之法定代理人，其執行職務侵害上訴人之權利，應與被
    上訴人工會負連帶賠償責任，爰依民法第一百八十四條第一項前段、勞工保險條
    例第七十二條第一項、工會法第十八條之規定，請求被上訴人連帶賠償等語；並
    提起上訴陳稱：當天繳納會費及勞健保費用，被上訴人並未告知須再入會並經董
    監事會議審查通過，即事先收取費用，事後再以內部規定延誤上訴人申請加入勞
    保之權利，自屬執行職務不當，侵害上訴人之權利至明，且上訴人在期間內雖未
    繳納會費，但既未退會，應仍為會員，現確實已補繳各項費用，被上訴人何須再
    審查上訴人會員資格，原審僅判決被上訴人工會返還入會保證金一千元，八十八
    年二至三月份常年會費與勞保費暨健保費計各三百元、一千五百二十四元、九百
    八十元，合計三千八百零四元，上訴人雖已受理給付，但被上訴人應再連帶給付
    上訴人十一萬三千九百九十三元及其遲延利息等語。
二、被上訴人則以：上訴人原為被上訴人工會會員，然其因欠繳會費及勞健保費，八
    十四年間遭除名，其於八十八年二月九日重新申請入會，因上訴人籍設高雄縣，
    是否如其所述在高雄市從事餐飲攤販業，應經理事會審查通過其會員資格，始准
    其入會，被上訴人工會於同年月十一日准許其入會，並於當日通知勞保局加保，
    未有遲延；況上訴人於申請入會之同年月十日即因子宮頸原位癌入院開刀，非但
    顯無從業事實，本無法請領勞保殘廢給付，被上訴人就此並無故意或過失之可言
    ；至於上訴人前付八十四年四月起至同年十一月被上訴人工會代墊之勞保費五千
    六百七十三元、八十四年四月至八十八年一月之常年會費六千九百元，因已繳納
    ，無法退還，原審判決被上訴人工會給付之三千八百零四元已付給上訴人等語資
    為抗辯。
三、本件上訴人主張其原係被上訴人工會會員，自八十四年四月起，因經濟困難，未
    再繳納會費及勞、健保費，被上訴人工會遂將上訴人除名，並於八十四年十一月
    十六日申請退保，上訴人迄於八十八年二月九日始前去被上訴人工會繳清積欠之
    會費及勞、健保費用，其項目為重新申請入會費一千元，八十四年四月至八十八
    年三月常年會費七千二百元、健保費用二萬二千七百六十一元，八十四年四月至
    十一月及八十八年二月至三月之勞保費七千一百九十七元，上訴人在八十八年二
    月十日因子宮原位癌住院開刀切除子宮，被上訴人工會至同年月十一日始為上訴
    人申請勞保加保，上訴人無法領取十萬二千四百元之勞保殘廢給付（19200÷30
    ×160=102400），前付八十四年四月起至同年十一月被上訴人工會代墊之勞保費
    五千六百七十三元、八十四年四月至八十八年一月之常年會費六千九百元，亦未
    獲退還之事實，業據上訴人提出繳費收據三件、殘廢診斷書一件、被上訴人提出
    勞工保險局函一件為證，且為兩造所不爭執，堪信為真實。茲兩造之爭點在於：
    (一)被上訴人工會將上訴人退會，申報勞保退保，是否合法？(二)上訴人無法請領勞
    保殘廢給付，是否可歸責於被上訴人？(三)前付八十四年四月起至同年十一月被上
    訴人工會代墊之勞保費五千六百七十三元、八十四年四月至八十八年一月之常年
    會費六千九百元，得否請求返還？茲分述如下：
  (一)按無一定雇主或自營作業而參加職業工會者，應以其所屬團體為投保單位，全部
    參加勞工保險為被保險人；符合第六條規定之勞工，各投保單位應於其所屬勞工
    ‧‧‧入會‧‧‧退會‧‧‧之當日，列表通知保險人，其保險效力之開始或停
    止，均自應為通知之日起算；被保險人，其自行負擔之保險費，按月向其所屬投
    保單位繳納，於次月底以前交清，所屬單位應於再次月底前，負責彙繳保險人；
    被保險人依第十五條規定應負擔之保險費，應按期送交所屬投保單位彙繳，如逾
    寬限期間十五日而仍未送交者，其投保單位得適用第一項規定，代為加收滯納金
    彙繳保險人，加徵滯納金十五日後仍未繳納者，暫行拒絕給付，勞工保險條例第
    六條第一項第七款、第十一條、第十六條第一項第二款、第十七條第四項分別定
    有明文。又符合第六條規定之勞工，各投保單位應於其所屬勞工‧‧‧入會‧‧
    ‧之當日，列表通知保險人，其保險效力之開始或停止，自投保單位將加保申報
    表送達保險人或郵寄之日（原寄郵戳）起算；‧‧‧退會‧‧‧之當日辦理退保
    者，其保險效力於投保單位將退保申保表送達保險人或郵寄（原寄郵戳）之當日
    二十四時停止；投保單位因故不及於本條例第十六條規定期限扣、收繳保險費時
    ，應先行墊繳，勞工保險條例施行細則第十六條、第四十一條分別定有明文。
  (二)次按會員之權利義務義務‧‧‧應按時繳納會費‧‧‧，會員欠繳會費或代收費
    一個月，經定期催告仍拒不繳納者，視為自願退會，此為被上訴人工會章程第十
    條所明定。本件上訴人自八十四年四月起，即未繳納會費及勞健保費，而經被上
    訴人工會屢次催繳，上訴人均未繳納，被上訴人工會因須代墊保費負擔過重，遂
    於八十四年十一月間開會決議將未繳費會員除名，並於同年月十六日為上訴人申
    請退保，此有被上訴人提出之勞工保險退保申報表一件為證，且經證人即被上訴
    人工會負責加退保事宜之會務人員朱文娟到庭證述：工會要將會員退會、退保，
    均會先以書面通知其繳費，如仍未繳，便將名單提到會員大會決議退會、退保，
    但通知書面通常未留底等語明確，再參之被上訴人工會依勞工保險條例第四十一
    條規定應為不及收繳保費之會員墊繳，迄八十四年十一月止，其已為上訴人墊繳
    墊繳近八個月之保險費，不可能未曾通知上訴人補繳各項費用即與除名（退會）
    退保，又章程關於除名並無須事前通知之規定，再本件上訴人自承於八十四年十
    一月後至八十八年二月間看病均以現金給付，亦無不知已被除名（退會）、退保
    之可能至明，故應被上訴人工會將上訴人除名（退會），於八十四年十一月十六
    日申報勞保退保，核屬有據。
  (三)上訴人經被上訴人工會合法予以除名，並於八十四年十一月十六日申保勞保退保
    ，業如前述，是上訴人要申請加保，必先申請入會，經被上訴人工會理事會審查
    通過後，始得申保加保，此觀首揭規定及章程第八條、第九條規定即明。本件上
    訴人於八十八年二月九日始前去繳納入會費、會費及積欠之勞健保費等費用，經
    被上訴人工會於同年月十一日召開會員入會審查會議審查通過，當日即予入會、
    加保，此有繳費收據三件、入會審查會議記錄、切結書各一件為證，足認被上訴
    人工會於辦理上訴人入會、加保事宜，均無悖於上開法令及章程之規定。孰知上
    訴人竟於加保前之八十八年二月十日即入院開刀切除全部子宮，因實際上顯無從
    業事實，遭勞工保險局依勞工保險條例第二十四條取消上訴人被保險人資格，拒
    絕給付殘廢保險金，此有八十八年五月四日八八保承字第六００一三八三號函在
    卷可參，又豈可將不得請領保險給付之結果，歸責於被上訴人？是上訴人主張：
    被上訴人並未告知須再入會並經董監事會議審查通過，其事先收取費用，事後再
    以內部規定延誤上訴人申請加入勞保之權利，自屬執行職務不當，侵害上訴人之
    權利至明，上訴人在期間內雖未繳納會費，但既未退會，應仍為會員，現確實已
    補繳各項費用，被上訴人何須再審查上訴人會員資格等語，並無理由，不足採信
    。
  (四)況被保險人或其受益人，以於保險效力開始後、停止前發生保險事故者為限，始
    得依勞工保險條例規定，請領保險給付，勞工保險條例第十九條第一項定有明文
    。本件上訴人於加保前之八十八年二月五日或二月六日，前去醫院作抹片檢查，
    即發現子宮有問題，經醫院護士告訴如加入健保，後面數萬元費用會由健保支付
    ，如亦加入勞保，現係在四十五歲前切除子宮，可請領殘廢給付，上訴人心想切
    除子宮手術不但可檢驗子宮是否罹患惡性腫瘤，且能將所領勞保殘廢給付拿去清
    償做生意之欠款，因此始籌錢，旋於同年月九日前去被上訴人工會繳清所有費用
    ，並於翌日住院開刀切除全部子宮，此據上訴人陳明在卷（見本院八十九年六月
    三十日言詞辯論筆錄），並有上訴人提出之診斷書一件附卷可稽，則上訴人早於
    申請加保前即罹患子宮方面疾病，卻依然申請加保，即屬帶病投保之情形，因其
    保險事故之發生（疾病）非在保險期間內，故勞工保險局對於該於加保前發生事
    故（疾病）而於日後開刀導致之殘廢或死亡，依規定本不予核發任何保險給付，
    故縱被上訴人工會於八十八年二月九日即為上訴人加保，上訴人亦係帶病加保，
    無法請領任何勞保殘廢給付，實不得未有何損失，而請求被上訴人連帶賠償。
五、上訴人因自八十四年四月起未繳納被上訴人工會會費、勞健保費，履催不繳，迄
    八十四年十一月間遭被上訴人工會除名、退保，上訴人於八十八年二月九日繳清
    所有費用，欲獲得勞、健保給付，其所繳費用項目為重新申請入會費一千元，八
    十四年四月至八十八年三月常年會費七千二百元、健保費用二萬二千七百六十一
    元，八十四年四月至十一月及八十八年二月至三月之勞保費七千一百九十七元，
    原審僅判決被上訴人工會給付上訴人重新申請入會費一千元、八十八年二至三月
    之常年費會三百元、八十八年二至三月份之勞保費一千五百二十四元及健保費九
    百八十元，計三千八百零四元，並已受領被上訴人工會之給付，然被上訴人應再
    連帶賠償其中之十一萬三千九百九十三元，及其遲延利息，有無理由，茲就各筆
    費用分述如下：
  (一)八十四年四月至八十八年一月之常年會費六千九百元部分：
    按會員違背本會章程‧‧‧、欠繳會費，‧‧‧，按其情節輕重，‧‧‧予以除
    名‧‧‧；會員被除名後，‧‧‧，如欠會費須一律繳清，已繳會費概不退還，
    被上訴人工會章程第九條、第十條分別定有明文。本件上訴人既經計欠會費等費
    用，為被上訴人為除名處分，其所積欠費用須繳清，除名退會後，既係自願繳納
    ，以求被上訴人工會再准其申請入會、加保，事後自不得再請求返還。
  (二)八十四年四月至十一月之勞保費五千六百七十三元部分：
    勞工保險之保險費一經繳納，概不退還，此為勞工保險條例第十六第二項所明定
    。查八十四年四月至十一月之勞保費五千六百七十三元，既係由被上訴人工會代
    墊繳納予保險人，上訴人將該費用繳予被上訴人工會，僅係返還已支出之代墊款
    項，被上訴人並無利益可言，而該保險費依前開規定，原不得請求保險人返還，
    故上訴人亦不得請求返還。
  (三)十萬二千四百元之勞保殘廢給付（19200÷30×160=102400）部分：
    被上訴人工會辦理上訴人入會、加保事宜，合於法令及章程規定，已如前述，而
    上訴人係因加保當日顯無從業事實，遭勞工保險局取消被保險人資格，拒絕為殘
    廢給付，被上訴人既無故意或過失，則上訴人不能請領上開勞保殘廢給付，即不
    可要求被上訴人負責。況上訴人為帶病投保之情形，縱被上訴人工會在上訴人八
    十八年二月九日繳費當日即准其入會、加保，事後上訴人亦不得請領保險給付，
    亦如前述，是被上訴人工會在同年二月十一日始准其入會、加保，於上訴人不得
    請領前開勞保殘廢給付之結果，並無影響，即不得謂二者有相當之因果關係，而
    要求被上訴人應予以賠償。
六、綜上所述，從而上訴人所繳八十四年四月至八十八年一月之常年會費六千九百元
    、八十四年四月至十一月之勞保費五千六百七十三元，依章程第九條、第十條、
    勞工保險條例第十六第二項規定，不得向上訴人請求返還，十萬二千四百元之勞
    保殘廢給付（19200÷30×160=102400），原無法請求給付，故上訴人依民法第
    一百八十四條第一項前段、勞工保險條例第七十二條第一項、工會法第十八條之
    規定，請求被上訴人再連帶賠償十一萬三千九百九十三元，及自八十八年九月二
    十八日起至清償日止，按年息百分之五計算之利息，即無理由，應予駁回，原審
    駁回上訴人上開請求給付及假執行聲請部分，於法相符，上訴意旨指摘原判決此
    部分不當，求予廢棄改判，為無理由，應予駁回。又兩造其餘攻擊或防禦方法，
    與判決基礎不生影響，不予論列，附此敘明。
結論：本件上訴為無理由，依民事訴訟法第四百三十六條之一第三項、第四百四十九
條第一項、第七十八條，判決如主文。
中      華      民      國    八十九    年      七      月      十四    日
                        臺灣高雄地方法院民事第一庭
~B審判長法官  鄭月霞
~B法      官  陳怡雯
~B法      官  郭貞秀
右為正本係照原本作成
本判決不得上訴
中      華      民      國    八十九    年      七      月      十四    日
~B法院書記官    胡美儀


司法院資訊處製作；財團法人民間司法改革基金會備份。
